【裁判字號】    98,訴,297
【裁判日期】    980522
【裁判案由】    債務人異議之訴
【裁判全文】
臺灣士林地方法院民事判決               98年度訴字第297號
原      告  乙○○
            丙○○
被      告  甲○
上列當事人間債務人異議之訴事件，本院於民國98年4 月29日言
詞辯論終結，判決如下：
    主      文
原告之訴駁回。
訴訟費用由原告負擔。
    事實及理由
一、本件原告起訴主張：被告前持發票人為原告丙○○、乙○○
    ，面額新台幣（下同）70萬元，發票日為民國96年11月30日
    ，到期日97年3 月31日之本票1 紙（下稱系爭本票），向臺
    灣台北地方法院聲請本票准予強制執行，經該院以97年度票
    字第29695 號裁定准許確定，被告遂以該裁定為執行名義，
    向鈞院聲請對原告乙○○之財產為強制執行，經鈞院以97年
    度執字第52640 號強制執行事件執行在案。然原告乙○○為
    視障人士，僅在系爭本票上按捺指印，至其簽名則係由原告
    丙○○代簽，又未經2 人簽名證明，顯然不符民法第3 條第
    3 項之規定；且原告乙○○係在被告不斷糾纏，及告知簽名
    僅係為證明其知悉原告丙○○對被告負有債務之情形下，始
    同意按捺指印，自得撤銷該受詐欺脅迫所為之意思表示，從
    而，被告對原告乙○○應無本票債權存在，爰依強制執行法
    第14條第2 項之規定，訴請撤銷前開強制執行程序等語。並
    聲明：鈞院97年度執字第52640 清償票款強制事件之強制執
    行程序應予撤銷。
二、被告則以：(一)原告乙○○前為擔保原告丙○○向被告借款之
    清償，將其所有坐落台北市○○段○○段243 、244 、245
    、247 、247- 2地號土地應有部份及其上建號1713號房屋（
    下稱系爭房地）設定70萬元之抵押權予被告。嗣因原告丙○
    ○無法清償共計180 萬元之借款，擬以上開房地再向銀行抵
    押貸款後向被告清償，遂向被告表示願先清償80萬元，其餘
    100 萬元則簽發系爭本票及另紙30萬元之本票，請求被告先
    行塗銷抵押權，被告即當場擬定切結書並告知原告乙○○切
    結書之內容，經原告乙○○同意後，始由原告丙○○在切結
    書及本票上代為簽寫原告乙○○之姓名，並由原告乙○○親
    自按捺指印，被告因而同意先行塗銷抵押權，然原告丙○○
    及原告乙○○竟未依約清償餘款100 萬元，則被告對原告乙
    ○○自有100 萬元之本票債權存在。(二)系爭本票係經原告乙
    ○○同意而由原告丙○○代為簽名，自屬有效，且被告絕無
    詐欺或脅迫原告乙○○之情事，原告乙○○主張撤銷簽發系
    爭本票之意思表示，顯不足採。且原告乙○○曾提起確認本
    票債權不存在之訴，亦經臺灣台北地方法院以97年度店簡字
    第1833號判決駁回確定，其仍以相同理由提起本件債務人異
    議之訴，顯無理由等語，資為抗辯。並聲明：原告之訴駁回
    。
三、兩造不爭執之事實：
  (一)被告前持系爭本票向臺灣台北地方法院聲請本票准予強制執
    行，經該院以97年度票字第29695 號裁定准許確定，被告遂
    以該裁定為執行名義，向本院聲請對原告乙○○之財產為強
    制執行，經本院以97年度執字第52640 號強制執行事件執行
    在案。
  (二)系爭本票上原告乙○○之簽名，係經其同意而由原告丙○○
    代簽，並由原告乙○○本人按捺指印。
  (三)原告乙○○前為擔保原告丙○○向被告借款之清償，曾將其
    所有之系爭房地設定70萬元之抵押權予被告，嗣因原告丙○
    ○無法清償共計180 萬元之借款，擬以上開房地再向銀行抵
    押貸款後向被告清償借款，遂向被告表示願先清償80萬元，
    其餘100 萬元則簽發系爭本票及30萬元之本票，請求被告先
    行塗銷抵押權，被告遂要求原告乙○○必須於上開本票上簽
    名及按捺指印，經乙○○同意後，被告始塗銷抵押權。
四、按執行名義無確定判決同一之效力者，於執行名義成立前，
    如有債權不成立或消滅或妨礙債權人請求之事由發生，債務
    人得於強制執行程序終結前提起異議之訴。強制執行法第14
    條第2 項定有明文。故得依上開規定提起債務人異議之訴者
    ，應限於強制執行程序中之債務人，如非強制執行程序之債
    務人而提起債務人異議之訴，即欠缺當事人適格。查本件被
    告所持之執行名義即臺灣台北地方法院97年度票字第29695
    號本票准許強制執行裁定，其債務人雖包含原告丙○○，然
    被告聲請強制執行時，並未聲請對原告丙○○為強制執行，
    此業經調取本院97年度執字第52640 號強制執行事件卷宗查
    明無誤，則原告丙○○自非該強制執行程序之債務人，其提
    起本件債務人異議之訴，顯屬當事人不適格，應予駁回。
五、次按，代理人為本人發行票據，未載明為本人代理之旨而簽
    名於票據者，應自負票據上之責任，固為票據法第6 條（即
    現行票據法第9 條）所明定，惟代理人亦有不表明自己之名
    ，僅表明本人之名而為行為，即代理人任意記明本人之姓名
    蓋其印章，而成為本人名義之票據行為者，所在多有，此種
    行為祇須有代理權，即不能不認為代理之有效形式。最高法
    院著有53年台上字第2716號判例意旨可資參照。查系爭本票
    中原告乙○○之簽名，固非由其本人親自簽名，而係原告丙
    ○○代簽，然原告乙○○既已自承原告丙○○係經其同意而
    代為簽名，揆諸前揭判例意旨，原告丙○○代理原告乙○○
    簽發系爭本票之行為，自屬有權代理，其效力應歸屬於本人
    即原告乙○○，是原告乙○○以其並未親自於系爭本票上簽
    名，否認應負票據責任云云，尚無足採。又系爭本票除由原
    告乙○○本人按捺指印外，既業由原告丙○○代理其簽名，
    自與民法第3 條第3 項所稱僅以指印代簽名之情形有別，是
    原告乙○○以其按捺指印未經2 人簽名證明為由，主張系爭
    本票應屬無效云云，亦不足採。
六、原告乙○○雖又主張其係受被告詐欺脅迫而同意由原告丙○
    ○於系爭本票上代為簽名及親自按捺指印云云，然其於本院
    言詞辯論時業已自承被告並未以暴力脅迫其蓋指印，僅一直
    在旁囉唆，要求其在本票上按捺指印等語（本院卷第38頁背
    面），自難認被告有何脅迫原告之情事。至被告對原告乙○
    ○告稱倘若其不在系爭本票上按捺指印或簽名，被告即不願
    塗銷原告乙○○所設定之抵押權等語，因是否塗銷抵押權本
    屬被告得任意決定之範疇，顯非不法之危害，故亦無脅迫可
    言，併予說明。另原告乙○○稱被告欺騙其係蓋指印在收據
    上，目的為證明其知悉原告丙○○尚有積欠被告債務云云，
    亦為被告所否認，衡諸常情，倘被告確以前揭情詞欺騙原告
    ，致原告乙○○誤以為簽名或按指印對其均無任何不利，何
    以被告尚須如原告乙○○及丙○○所稱以「不斷糾纏、囉唆
    」之方式要求原告乙○○必須按捺指印，原告乙○○始願為
    之？且系爭本票上原告乙○○之簽名乃由原告丙○○代簽，
    其既為原告乙○○友人，當被告詐稱該文件僅係收據而要求
    原告原告乙○○蓋指印時，又何以未提醒告知？顯見原告乙
    ○○並無受被告詐欺之情事，其上開辯述均悖於常理，不足
    採信。此外，原告乙○○復未能提出其他證據證明被告有何
    詐欺或脅迫之行為，其主張撤銷簽發系爭本票之意思表示，
    自無可採。
七、綜上所述，原告丙○○並非本院97年度執字第52640 號強制
    執行事件之債務人，另原告乙○○則無法證明系爭本票有其
    所稱無效或得撤銷之事由存在，則其等訴請撤銷本院前開強
    制執行事件之執行程序，自無理由，應予駁回。
八、本件判決基礎已臻明確，兩造其餘攻防方法及訴訟資料經本
    院斟酌後，核與判決結果不生影響，故不另一一論述；另原
    告丙○○聲請傳訊證人即借款之介紹人，亦無必要，均併此
    敘明。
九、據上論結，原告之訴為無理由，依民事訴訟法第78條判決如
    主文。
中    華    民    國    98    年    5     月    22    日
                  民事第一庭  法  官  馬傲霜
以上正本證明與原本無異。
如對本判決上訴，應於判決送達後20日內向本院提出上訴狀。
中    華    民    國    98    年    5     月    25    日
                              書記官  許秋莉


司法院資訊處製作；財團法人民間司法改革基金會備份。
